ACORDAO-COMPLETO-2544411

ACÓRDÃO 6007/2022 ATA 32/2022 - PRIMEIRA CÂMARA

VISTOS, relatados e discutidos estes autos de tomada de contas especial instaurada pela Secretaria Especial do Desenvolvimento Social do Ministério da Cidadania relativa aos recursos transferidos ao município de Nova Ibiá/BA no âmbito do PSB/PSE-2010.
ACORDAM os ministros do Tribunal de Contas da União, reunidos em sessão da 1ª Câmara, ante as razões expostas pelo relator, em:
9.1. excluir o Sr. José Murilo Nunes de Souza da relação processual;
9.2. arquivar a presente tomada de contas especial, sem cancelamento do débito, a cujo pagamento continuará obrigado o município de Nova Ibiá/BA, para que lhe possa ser dada quitação com fundamento no art. 93 da Lei 8.443/1992, no art. 213 do RI/TCU;
9.3. determinar ao Ministério da Cidadania que ajuste a responsabilidade pelo débito apurado neste processo no sistema e-TCE, nos termos do art. 24 da Portaria TCU 122/2018.

TOMADA DE CONTAS ESPECIAL em razão de não comprovação da regular aplicação dos recursos repassados para a  função Assistência Social.

Primeira Câmara

Município de Nova Ibiá/BA.

3. Responsáveis/Interessado:
3.1. Responsáveis: José Murilo Nunes de Souza (XXX.494.195-XX); Município de Nova Ibiá/BA (32.697.583/0001-48).
3.2. Interessado: Secretaria Especial do Desenvolvimento Social do Ministério da Cidadania.

13.1. Ministro presente: Vital do Rêgo (na Presidência).
13.2. Ministros-Substitutos convocados: Augusto Sherman Cavalcanti e Weder de Oliveira (Relator).

WEDER DE OLIVEIRA

Reproduzo a instrução da Secretaria de Controle Externo de Tomada de Contas Especial (SecexTCE) , com os ajustes de forma pertinentes[footnoteRef:2]: [2:  Peças 53-54.] 
"INTRODUÇÃO
1.  Cuidam os autos de tomada de contas especial instaurada por Secretaria Especial do Desenvolvimento Social, em desfavor de José Murilo Nunes de Souza e prefeitura municipal de Nova Ibiá/BA, em razão de não comprovação da regular aplicação dos recursos repassados pela União por meio do Fundo Nacional de Assistência Social.
HISTÓRICO
2.  Em 23/2/2015, com fundamento na IN/TCU 71/2012, alterada pela IN/TCU 76/2016 e DN/TCU 155/2016, o dirigente da instituição Secretaria Especial do Desenvolvimento Social autorizou a instauração da tomada de contas especial (peça 18) . O processo foi registrado no sistema e-TCE com o número 3177/2019.
3.  O fundamento para a instauração da tomada de contas especial, conforme consignado na matriz de responsabilização elaborada pelo tomador de contas, foi a constatação da seguinte irregularidade: 
'Realização de despesas em itens não permitidos ou incompatíveis com o objeto do PSB/PSE-2010. Despesas Inelegíveis, conforme item 3.2.1.1 do Relatório de Fiscalização CGU.'
4.  O responsável arrolado na fase interna foi devidamente comunicado e, diante da ausência de justificativas suficientes para elidir a irregularidade e da não devolução dos recursos, instaurou-se a tomada de contas especial.
5.  No relatório (peça 25) , o tomador de contas concluiu que o prejuízo importaria no valor original de R$ 45.783,61, imputando-se a responsabilidade a José Murilo Nunes de Souza, prefeito municipal, no período de 1/1/2009 a 31/12/2012, na condição de gestor dos recursos. 
6.  Em 15/1/2020, a Controladoria-Geral da União emitiu o relatório de auditoria (peça 27) , em concordância com o relatório do tomador de contas. O certificado de auditoria e o parecer do dirigente do órgão de controle interno concluíram pela irregularidade das presentes contas (peças 28 e 29) .
7.  Em 21/1/2020, o ministro responsável pela área atestou haver tomado conhecimento das conclusões contidas no relatório e certificado de auditoria, bem como do parecer conclusivo do dirigente do órgão de controle interno, manifestando-se pela irregularidade das contas, e determinou o encaminhamento do processo ao Tribunal de Contas da União (peça 30) .
8.  Na instrução inicial (peça 33) , após análise dos documentos trazidos aos autos, verificou-se que não foi encaminhado o extrato a conta bancária específica (Agência 846X, conta corrente 170151) , documento este que daria suporte às constatações do mencionado Relatório de Fiscalização, que serviu de base para a reprovação da prestação de contas dos recursos repassados por força do PSB/PSE 2010.
9.  Propôs-se, então, a realização de diligência ao Banco do Brasil para que encaminhasse cópia do extrato bancário da conta corrente 170151, mantida junto à agência 846X, no período de janeiro a dezembro de 2010, na qual foram creditados os recursos repassados ao município de Nova Ibiá/BA por força dos Programas Proteção Social Básica e Proteção Social Especial no exercício de 2010.
10.  A diligência foi efetuada por meio do Ofício 24466/2021 - TCU/Seproc, de 11/5/2021 (peça 37) , recebido em 12/5/2021, conforme termo de ciência de comunicação (peça 38) 
11.  Na instrução antecedente (peça 43) , analisando-se os documentos nos autos, concluiu-se pela necessidade de realização de citação para a seguinte irregularidade: 
11.1.  Irregularidade 1: realização de despesas em itens não permitidos ou incompatíveis com o objeto do PSB/PSE-2010. Despesas Inelegíveis, conforme item 3.2.1.1 do Relatório de Fiscalização CGU.
11.1.1.  Evidências da irregularidade: documentos técnicos presentes nas peças 17 e 18.
11.1.2.  Normas infringidas: Portaria nº 625 de 10 de agosto de 2010.
11.2.  Débitos relacionados ao responsável município de Nova Ibiá/BA:
	Data de ocorrência
	Valor histórico (R$) 

	18/1/2010
	750,01

	20/1/2010
	1.360,09

	2/2/2010
	754,85

	16/3/2010
	767,92

	26/3/2010
	767,92

	30/4/2010
	867,44

	28/5/2010
	916,84

	9/7/2010
	767,92

	20/8/2010
	767,92

	31/8/2010
	1.320,23

	28/9/2010
	1.180,28

	5/11/2010
	767,92

	1/12/2010
	974,46

	20/12/2010
	1.489,32

	6/1/2010
	1.001,00

	6/1/2010
	1.001,00

	1/2/2010
	1.001,00

	16/3/2010
	2.005,90

	25/3/2010
	1.001,00

	3/5/2010
	1.001,00

	23/6/2010
	1.001,00

	14/7/2010
	1.001,00

	14/7/2010
	337,30

	20/7/2010
	513,33

	18/8/2010
	1.001,00

	15/9/2010
	1.001,00

	30/9/2010
	1.621,67

	1/2/2010
	1.001,00

	16/3/2010
	1.001,00

	25/3/2010
	2.003,81

	3/5/2010
	1.001,00

	9/6/2010
	1.001,00

	8/7/2010
	1.001,00

	26/7/2010
	337,30

	11/8/2010
	1.001,00

	2/9/2010
	1.001,00

	20/10/2010
	1.001,00

	5/11/2010
	1.001,00

	6/12/2010
	1.001,00

11.2.1.  Cofre credor: Tesouro Nacional.
11.2.2.  Responsável: Município de Nova Ibiá/BA.
11.2.2.1.  Conduta: realizar despesas na execução do instrumento em questão em itens não permitidos ou incompatíveis com as especificações constantes do termo aprovado.
11.2.2.2.  Nexo de causalidade: A utilização de recursos federais transferidos no âmbito do instrumento em questão em itens não permitidos ou incompatíveis com o termo aprovado resultou na impugnação das referidas despesas e, consequentemente, em dano ao erário.
11.2.2.3.  Culpabilidade: não há excludentes de ilicitude, de culpabilidade e de punibilidade; é razoável supor que o administrador responsável pela pessoa jurídica tinha consciência da ilicitude de sua conduta; era exigível conduta diversa da praticada, qual seja, aplicar os recursos federais transferidos exclusivamente em itens permitidos ou compatíveis com o respectivo termo aprovado. 
11.3.  Débitos relacionados ao responsável José Murilo Nunes de Souza:
	Data de ocorrência
	Valor histórico (R$) 

	4/2/2010
	721,40

	16/3/2010
	721,40

	23/3/2010
	721,40

	28/4/2010
	721,40

	21/6/2010
	721,40

	12/11/2010
	2.885,60

11.3.1.  Cofre credor: Tesouro Nacional.
11.3.2.  Responsável: José Murilo Nunes de Souza.
11.3.2.1.  Conduta: realizar despesas na execução do instrumento em questão em itens não permitidos ou incompatíveis com as especificações constantes do termo aprovado.
11.3.2.2.  Nexo de causalidade: A utilização de recursos federais transferidos no âmbito do instrumento em questão em itens não permitidos ou incompatíveis com o termo aprovado resultou na impugnação das referidas despesas e, consequentemente, em dano ao erário.
11.3.2.3.  Culpabilidade: não há excludentes de ilicitude, de culpabilidade e de punibilidade; é razoável supor que o responsável tinha consciência da ilicitude de sua conduta; era exigível conduta diversa da praticada, qual seja, aplicar os recursos federais transferidos exclusivamente em itens permitidos ou compatíveis com o respectivo termo aprovado. 
12.  Encaminhamento: citação.
13.  Apesar de o tomador de contas não haver incluído prefeitura municipal de Nova Ibiá/BA como responsável neste processo, após análise realizada sobre a documentação acostada aos autos, conclui-se que sua responsabilidade deve ser incluída, uma vez que há evidências de que tenha tido participação na irregularidade aqui verificada.
14.  Em cumprimento ao pronunciamento da unidade (peça 45) , foi efetuada citação dos responsáveis, nos moldes adiante:
a)   José Murilo Nunes de Souza - promovida a citação do responsável, conforme delineado adiante:
	Comunicação: Ofício 46472/2021 - Seproc (peça 49) 
Data da Expedição: 20/8/2021
Data da Ciência: 30/8/2021 (peça 50) 
Nome Recebedor: Adeilton Leal
Observação: Ofício enviado para o endereço do responsável, conforme pesquisa na base de dados no sistema da Receita Federal, custodiada pelo TCU.
Fim do prazo para a defesa: 14/9/2021

b)   Prefeitura municipal de Nova Ibiá/BA - promovida a citação do responsável, conforme delineado adiante:
	Comunicação: Ofício 46473/2021 - Seproc (peça 48) 
Data da Expedição: 20/8/2021
Data da Ciência: 30/8/2021 (peça 51) 
Nome Recebedor Adeilton Leal
Observação: Ofício enviado para o endereço do responsável, conforme pesquisa na base de dados no sistema da Receita Federal, custodiada pelo TCU.
Fim do prazo para a defesa: 14/9/2021

15.  Conforme despacho de conclusão das comunicações processuais (peça 52) , as providências inerentes às comunicações processuais foram concluídas. 
16.  Transcorrido o prazo regimental, os responsáveis José Murilo Nunes de Souza e prefeitura municipal de Nova Ibiá/BA permaneceram silentes, devendo ser considerados reveis, nos termos do art. 12, § 3º, da Lei 8.443/1992.
ANÁLISE DOS PRESSUPOSTOS DE PROCEDIBILIDADE DA IN/TCU 71/2012
Avaliação de Viabilidade do Exercício do Contraditório e Ampla Defesa
17.  Verifica-se que não houve o transcurso de mais de dez anos desde o fato gerador sem que tenha havido a notificação dos responsáveis pela autoridade administrativa federal competente (art. 6º, II, c/c art. 19 da IN/TCU 71/2012, modificada pela IN/TCU 76/2016) , uma vez que o fato gerador da irregularidade sancionada ocorreu em 20/12/2010, e os responsáveis foram notificados sobre a irregularidade pela autoridade administrativa competente conforme abaixo:
17.1.  José Murilo Nunes de Souza, por meio do edital acostado à peça 10, publicado em 30/12/2014.
17.2.  Prefeitura municipal de Nova Ibiá/BA, excepcionalmente, não houve notificação.
Valor de Constituição da TCE
18.  Verifica-se, ainda, que o valor atualizado do débito apurado (sem juros) em 1/1/2017 é de R$ 70.664,94, e que apesar de ser inferior ao limite de R$ 100.000,00 constitui TCE em conjunto com o débito 4360/2019 e 3991/2019, do mesmo responsável cuja soma ultrapassa o valor de R$ 100.000,00, na forma estabelecida conforme os arts. 6º, § 1°, e 19 da IN/TCU 71/2012, modificada pela IN/TCU 76/2016. 
OUTROS PROCESSOS/DÉBITOS NOS SISTEMAS DO TCU COM OS MESMOS RESPONSÁVEIS
19.  Informa-se que foi encontrado processo no Tribunal com os mesmos responsáveis:
	Responsável
	Processos

	José Murilo Nunes de Souza
	Processo 024.160/2020-2 [TCE, aberto, 'TCE instaurada pelo (a) Fundo Nacional de Desenvolvimento da Educação em razão de Omissão no dever de prestar contas, Termo de compromisso 01920/2011, firmado com o/a FUNDO NACIONAL DE DESENVOLVIMENTO DA EDUCACAO, função EDUCACAO, que teve como objeto Construção de 01 (uma) unidade de educação infantil. (nº da TCE no sistema: 788/2018) ']
Processo 046.888/2020-9 [TCE, aberto, 'TCE instaurada pelo (a) Secretaria Especial do Desenvolvimento Social em razão de Não comprovação da regular aplicação dos recursos repassados pela União, função ASSISTENCIA SOCIAL, para atendimento à/ao Serviço de Ação Continuada - SAC 2004 (nº da TCE no sistema: 4360/2019) ']
Processo 014.653/2021-4 [TCE, aberto, 'TCE instaurada pelo (a) Secretaria Especial do Desenvolvimento Social em razão de Não comprovação da regular aplicação dos recursos repassados pela União, função ASSISTENCIA SOCIAL, para atendimento à/ao PSB/PSE-2011 (nº da TCE no sistema: 3991/2019) ']

20.  A tomada de contas especial está, assim, devidamente constituída e em condição de ser instruída.
EXAME TÉCNICO
Da validade das notificações:
21.  Preliminarmente, cumpre tecer breves considerações sobre a forma como são realizadas as comunicações processuais no TCU. A esse respeito, destacam-se o art. 179, do RI/TCU (Resolução 155, de 4/12/2002) e o art. 4º, III, § 1º, da Resolução TCU 170, de 30 de junho de 2004, in verbis:
'Art. 179. A citação, a audiência ou a notificação, bem como a comunicação de diligência, farse-ão:
I - mediante ciência da parte, efetivada por servidor designado, por meio eletrônico, fac-símile, telegrama ou qualquer outra forma, desde que fique confirmada inequivocamente a entrega da comunicação ao destinatário;
II - mediante carta registrada, com aviso de recebimento que comprove a entrega no endereço do destinatário;
III - por edital publicado no Diário Oficial da União, quando o seu destinatário não for localizado
 (...) 
Art. 3º As comunicações serão dirigidas ao responsável, ou ao interessado, ou ao dirigente de órgão ou entidade, ou ao representante legal ou ao procurador constituído nos autos, com poderes expressos no mandato para esse fim, por meio de:
I - correio eletrônico, fac-símile ou telegrama;
II - servidor designado;
III - carta registrada, com aviso de recebimento;
IV - edital publicado no Diário Oficial da União, quando o seu destinatário não for localizado, nas hipóteses em que seja necessário o exercício de defesa.
Art. 4º. Consideram-se entregues as comunicações:
I - efetivadas conforme disposto nos incisos I e II do artigo anterior, mediante confirmação da ciência do destinatário;
II - realizadas na forma prevista no inciso III do artigo anterior, com o retorno do aviso de recebimento, entregue comprovadamente no endereço do destinatário;
III - na data de publicação do edital no Diário Oficial da União, quando realizadas na forma prevista no inciso IV do artigo anterior.
§ 1º O endereço do destinatário deverá ser previamente confirmado mediante consulta aos sistemas disponíveis ao Tribunal ou a outros meios de informação, a qual deverá ser juntada ao respectivo processo.
 (...) '
22.  Bem se vê, portanto, que a validade da citação via postal não depende de que o aviso de recebimento seja assinado pelo próprio destinatário da comunicação, o que dispensa, no caso em tela, a entrega do AR em 'mãos próprias'. A exigência da norma é no sentido de o Tribunal verificar se a correspondência foi entregue no endereço correto, residindo aqui a necessidade de certeza inequívoca. 
23.  Não é outra a orientação da jurisprudência do TCU, conforme se verifica dos julgados a seguir transcritos:
'São válidas as comunicações processuais entregues, mediante carta registrada, no endereço correto do responsável, não havendo necessidade de que o recebimento seja feito por ele próprio'. (Acórdão 3648/2013-TCU-Segunda Câmara, relator min. José Jorge) ;
'É prescindível a entrega pessoal das comunicações pelo TCU, razão pela qual não há necessidade de que o aviso de recebimento seja assinado pelo próprio destinatário. Entregandose a correspondência no endereço correto do destinatário, presume-se o recebimento da citação'. (Acórdão 1019/2008-TCU-Plenário, relator min. Benjamin Zymler) ;
'As comunicações do TCU, inclusive as citações, deverão ser realizadas mediante Aviso de Recebimento - AR, via Empresa Brasileira de Correios e Telégrafos, bastando para sua validade que se demonstre que a correspondência foi entregue no endereço correto'. (Acórdão 1526/2007-TCU-Plenário, relator min. Aroldo Cedraz) .
24.  A validade do critério de comunicação processual do TCU foi referendada pelo Supremo Tribunal Federal, nos termos do julgamento do MS-AgR 25.816/DF, por meio do qual se afirmou a desnecessidade da ciência pessoal do interessado, entendendo-se suficiente a comprovação da entrega do 'AR' no endereço do destinatário:
'Ementa: agravo regimental. Mandado de segurança. Desnecessidade de intimação pessoal das decisões do tribunal de contas da união. art. 179 do regimento interno do TCU. Intimação do ato impugnado por carta registrada, iniciado o prazo do art. 18 da lei nº 1.533/51 da data constante do aviso de recebimento. Decadência reconhecida. Agravo improvido.
O envio de carta registrada com aviso de recebimento está expressamente enumerado entre os meios de comunicação de que dispõe o Tribunal de Contas da União para proceder às suas intimações.
O inciso II do art. 179 do Regimento Interno do TCU é claro ao exigir apenas a comprovação da entrega no endereço do destinatário, bastando o aviso de recebimento simples.'
Da revelia dos responsáveis José Murilo Nunes de Souza e prefeitura municipal de Nova Ibiá/BA
25.  No caso vertente, a citação dos responsáveis se deu em endereços provenientes da base de CPFs da Receita Federal, em sistema custodiado pelo TCU. A entrega dos ofícios citatórios nesses endereços ficou comprovada.
26.  Nos processos do TCU, a revelia não leva à presunção de que seriam verdadeiras todas as imputações levantadas contra os responsáveis, diferentemente do que ocorre no processo civil, em que a revelia do réu opera a presunção da verdade dos fatos narrados pelo autor (Acórdão 1009/2018-TCU-Plenário, relator min. Bruno Dantas; 2369/2013-TCU-Plenário, relator min. Benjamin Zymler e 2449/2013-TCU-Plenário, relator min. Benjamin Zymler) . Dessa forma, a avaliação da responsabilidade do agente não pode prescindir da prova existente no processo ou para ele carreada.
27.  Ao não apresentar sua defesa, os responsáveis deixaram de produzir prova da regular aplicação dos recursos sob sua responsabilidade, em afronta às normas que impõem aos gestores públicos a obrigação legal de, sempre que demandados pelos órgãos de controle, apresentar os documentos que demonstrem a correta utilização das verbas públicas, a exemplo do contido no art. 93 do Decreto-Lei 200/1967: 'Quem quer que utilize dinheiros públicos terá de justificar seu bom e regular emprego na conformidade das leis, regulamentos e normas emanadas das autoridades administrativas competentes'.
28.  Mesmo as alegações de defesa não sendo apresentadas, considerando o princípio da verdade real que rege esta Corte, procurou-se buscar, em manifestações dos responsáveis na fase interna desta Tomada de Contas Especial, se havia algum argumento que pudesse ser aproveitado a seu favor. 
29.  No entanto, os responsáveis não se manifestaram na fase interna, não havendo, assim, nenhum argumento que possa vir a ser analisado e posteriormente servir para afastar as irregularidades apontadas.
30.  Em se tratando de processo em que a parte interessada não se manifestou acerca das irregularidades imputadas, não há elementos para que se possa efetivamente aferir e reconhecer a ocorrência de boa-fé na conduta dos responsáveis, podendo este Tribunal, desde logo, proferir o julgamento de mérito pela irregularidade das contas, conforme os termos dos §§ 2º e 6º do art. 202 do RI/TCU. Acórdão 2064/2011-TCU-Primeira Câmara (relator min. Ubiratan Aguiar) , 6.182/2011-TCU-1ª Câmara (relator min. Weder de Oliveira) , 4.072/2010-TCU-1ª Câmara (relator min. Valmir Campelo) , 1.189/2009-TCU-1ª Câmara (relator min. Marcos Bemquerer) , 731/2008-TCU-Plenário (relator min. Aroldo Cedraz) . Por se tratar de pessoa jurídica de direito público, a prefeitura municipal de Nova Ibiá/BA goza da presunção de boa-fé.
31.  Dessa forma, os responsáveis José Murilo Nunes de Souza e prefeitura municipal de Nova Ibiá/BA devem ser considerados revéis, nos termos do art. 12, § 3º, da Lei 8.443/1992, devendo as contas serem julgadas irregulares, condenando-os ao débito apurado.
32.  Registre-se que mesmo os entes da federação gozando da presunção de boa-fé, a jurisprudência deste TCU preconiza que diante da revelia, prescinde a concessão de novo e improrrogável prazo para o recolhimento do débito, devendo as contas serem julgadas desse logo (Acórdão 5442/2017-TCU-Segunda Câmara, 4217/2014-2ª Câmara, 2848/2019-2ª Câmara, todos da relatoria do ministro substituto Marcos Bemquerer; 1233/2018-Plenário, relator ministro José Múcio Monteiro, 5272/2019-2ª Câmara, relator Raimundo Carreiro) .
Prescrição da Pretensão Punitiva
33.  Vale ressaltar que a pretensão punitiva do TCU, conforme Acórdão 1441/2016-TCU-Plenário, Relator Min. Benjamin Zymler, que uniformizou a jurisprudência acerca dessa questão, subordina-se ao prazo geral de prescrição indicado no art. 205 do Código Civil, que é de dez anos, contado da data de ocorrência da irregularidade sancionada, nos termos do art. 189 do Código Civil, sendo este prazo interrompido pelo ato que ordenar a citação, a audiência ou a oitiva dos responsáveis.
34.  No caso em exame, ocorreu a prescrição, uma vez que a irregularidade sancionada ocorreu em 20/12/2010, e o ato de ordenação da citação ocorreu em 16/8/2021.
CONCLUSÃO
35.  Em face da análise promovida na seção 'Exame Técnico', verifica-se que os responsáveis José Murilo Nunes de Souza e prefeitura municipal de Nova Ibiá/BA não lograram comprovar a boa e regular aplicação dos recursos, instados a se manifestar, optaram pelo silêncio, configurando a revelia, nos termos do § 3º, do art. 12, da Lei 8.443/1992. Ademais, inexistem nos autos elementos que demonstrem a boa-fé dos responsáveis ou a ocorrência de outras excludentes de culpabilidade.
36.  Verifica-se também que houve a prescrição da pretensão punitiva, conforme análise já realizada.
37.  Tendo em vista que não constam dos autos elementos que permitam reconhecer a boa-fé dos responsáveis, sugere-se que as suas contas sejam julgadas irregulares, nos termos do art. 202, § 6º, do RI/TCU, com a imputação do débito atualizado monetariamente e acrescido de juros de mora, nos termos do art. 202, § 1º do RI/TCU, descontado o valor eventualmente recolhido. Por se tratar de pessoa jurídica de direito público, a prefeitura municipal de Nova Ibiá/BA goza da presunção de boa-fé.
38.  Por fim, como não houve elementos que pudessem modificar o entendimento acerca das irregularidades em apuração, mantém-se a matriz de responsabilização presente na peça 42.
PROPOSTA DE ENCAMINHAMENTO
39.  Diante do exposto, submetemos os autos à consideração superior, propondo ao Tribunal:
a)   considerar revéis os responsáveis José Murilo Nunes de Souza e prefeitura municipal de Nova Ibiá/BA, para todos os efeitos, dando-se prosseguimento ao processo, com fulcro no art. 12, § 3º, da Lei 8.443/1992; 
b)   julgar irregulares, nos termos dos arts. 1º, I, 16, III, 'b' e 'c', da Lei 8.443/1992, c/c os arts. 19 e 23, III, da mesma Lei, as contas dos responsáveis José Murilo Nunes de Souza e prefeitura municipal de Nova Ibiá/BA, condenando-os ao pagamento das importâncias a seguir especificadas, atualizadas monetariamente e acrescidas dos juros de mora, calculadas a partir das datas discriminadas até a data da efetiva quitação do débito, fixando-lhes o prazo de quinze dias, para que comprovem, perante o Tribunal, o recolhimento das referidas quantias aos cofres do Tesouro Nacional, nos termos do art. 23, III, 'a', da citada lei, c/c o art. 214, III, 'a', do RI/TCU.
Débitos relacionados ao responsável prefeitura municipal de Nova Ibiá/BA:
	Data de ocorrência
	Valor histórico (R$) 

	18/1/2010
	750,01

	20/1/2010
	1.360,09

	2/2/2010
	754,85

	16/3/2010
	767,92

	26/3/2010
	767,92

	30/4/2010
	867,44

	28/5/2010
	916,84

	9/7/2010
	767,92

	20/8/2010
	767,92

	31/8/2010
	1.320,23

	28/9/2010
	1.180,28

	5/11/2010
	767,92

	1/12/2010
	974,46

	20/12/2010
	1.489,32

	6/1/2010
	1.001,00

	6/1/2010
	1.001,00

	1/2/2010
	1.001,00

	16/3/2010
	2.005,90

	25/3/2010
	1.001,00

	3/5/2010
	1.001,00

	23/6/2010
	1.001,00

	14/7/2010
	1.001,00

	14/7/2010
	337,30

	20/7/2010
	513,33

	18/8/2010
	1.001,00

	15/9/2010
	1.001,00

	30/9/2010
	1.621,67

	1/2/2010
	1.001,00

	16/3/2010
	1.001,00

	25/3/2010
	2.003,81

	3/5/2010
	1.001,00

	9/6/2010
	1.001,00

	8/7/2010
	1.001,00

	26/7/2010
	337,30

	11/8/2010
	1.001,00

	2/9/2010
	1.001,00

	20/10/2010
	1.001,00

	5/11/2010
	1.001,00

	6/12/2010
	1.001,00

Valor atualizado do débito (com juros) em 9/12/2021: R$ 88.269,11. 
Débitos relacionados ao responsável José Murilo Nunes de Souza
	Data de ocorrência
	Valor histórico (R$) 

	4/2/2010
	721,40

	16/3/2010
	721,40

	23/3/2010
	721,40

	28/4/2010
	721,40

	21/6/2010
	721,40

	12/11/2010
	2.885,60

Valor atualizado do débito (com juros) em 9/12/2021: R$ 14.418,02.
c)   autorizar, desde logo, a cobrança judicial das dívidas, caso não atendidas as notificações, na forma do disposto no art. 28, II, da Lei 8.443/1992;
d)   autorizar também, desde logo, se requerido, com fundamento no art. 26, da Lei 8.443, de 1992, c/c o art. 217, §§ 1º e 2º do RI/TCU, o parcelamento da (s) dívida (s) em até 36 parcelas, incidindo, sobre cada parcela, corrigida monetariamente, os correspondentes acréscimos legais, fixando-lhe o prazo de quinze dias, a contar do recebimento da notificação, para comprovar, perante o Tribunal, o recolhimento da primeira parcela, e de trinta dias, a contar da parcela anterior, para comprovar os recolhimentos das demais parcelas, devendo incidir, sobre cada valor mensal, atualizado monetariamente, os juros de mora devidos, no caso do débito, na forma prevista na legislação em vigor, alertando os responsáveis de que a falta de comprovação do recolhimento de qualquer parcela importará o vencimento antecipado do saldo devedor, nos termos do § 2º do art. 217 do RI/TCU; 
e)   enviar cópia do acórdão a ser prolatado à Procuradoria da República no Estado de BA, nos termos do § 3º do art. 16 da Lei 8.443/1992, c/c o § 7º do art. 209 do RI/TCU, para adoção das medidas cabíveis; e
f)   enviar cópia do acórdão que vier a ser proferido ao Secretaria Especial do Desenvolvimento Social e aos responsáveis, para ciência;
g)   informar à Procuradoria da República no Estado de BA, ao Secretaria Especial do Desenvolvimento Social e aos responsáveis que a presente deliberação, acompanhada do Relatório e do Voto que a fundamenta, está disponível para a consulta no endereço www.tcu.gov.br/acordaos, além de esclarecer que, caso requerido, o TCU poderá fornecer sem custos as correspondentes cópias, de forma impressa; e
h)   informar à Procuradoria da República no Estado de BA que, nos termos do parágrafo único do art. 62 da Resolução TCU 259/2014, os procuradores e membros do Ministério Público credenciados nesta Corte podem acessar os presentes autos de forma eletrônica e automática, ressalvados apenas os casos de eventuais peças classificadas como sigilosas, as quais requerem solicitação formal."
O MP/TCU, representado pelo procurador Rodrigo Medeiros de Lima, manifestou-se conforme a seguir[footnoteRef:3]: [3:  Peça 55.] 
"Despontam dos autos irregularidades na execução de recursos transferidos pelo Fundo Nacional de Assistência Social (FNAS) ao município de Nova Ibiá/BA em 2010, então chefiado pelo Sr. José Murilo Nunes de Souza, consistentes na realização de despesas em itens não permitidos ou incompatíveis com o objeto do PSB/PSE-2010. Mais especificamente, a Controladoria-Geral da União teria identificado que tais recursos custearam 'despesas com pessoal efetivo e consignação de empréstimo a servidor' (peça 4, p. 7) .
2.  Após diligenciar ao Banco do Brasil em busca dos extratos que amparassem as conclusões da Controladoria-Geral da União (CGU) , a unidade técnica promoveu a citação do ex-prefeito (peça 50) e do próprio município (peça 51) . 
3.  Diante da inércia dos responsáveis, a secretaria elaborou a instrução de mérito de peças 53-54, em que propugna a condenação do município a ressarcir os valores empregados na remuneração de seus funcionários, bem assim a condenação do ex-prefeito a restituir as quantias destinadas a 'consignação de empréstimo'.
4.  A SecexTCE deixou de propor a aplicação de multa diante da prescrição do ius puniendi do TCU, 'uma vez que a irregularidade sancionada ocorreu em 20/12/2010, e o ato de ordenação da citação ocorreu em 16/8/2021' (peça 54, p. 8) . 
5.  Este Parquet repara, todavia, que o momento da irregularidade deve ser considerado como o dia da prestação de contas - que, consoante art. 6º, § 2º, da Portaria MDS 625/2010, corresponde a 30/4/2011. Mutatis mutandi, a pretensão punitiva se encontraria prescrita em relação às transferências realizadas, uma vez que transcorridos mais de dez anos entre a irregularidade (30/4/2011) e o ato que ordenou a citação (16/8/2021 - peça 45) .
6.  Assim, o Ministério Público junto ao Tribunal de Contas da União entende necessário registrar as seguintes ponderações acerca da prescritibilidade da pretensão ressarcitória em processos de controle externo.
***
7.  Ao julgar, em 17/4/2020, o Recurso Extraordinário (RE) 636.886, no qual se discutia o alcance da regra estabelecida no art. 37, § 5º, da Constituição Federal, relativamente a pretensões de ressarcimento ao erário fundadas em decisões de Tribunal de Contas, o Supremo Tribunal Federal (STF) fixou, com repercussão geral, a tese de que 'É prescritível a pretensão de ressarcimento ao erário fundada em decisão de Tribunal de Contas', nos termos do voto do Ministro Alexandre de Moraes.
2.  Registre-se que, contra o julgamento do STF no RE 636.886, foram opostos embargos de declaração pela Advocacia-Geral da União (AGU) , rejeitados pela Suprema Corte em julgamento virtual finalizado em 20/8/2021.
3.  Não obstante o RE 636.886 ter sido julgado tendo como contexto a fase de execução de título executivo oriundo de decisão de Tribunal de Contas, é possível constatar, à vista do teor do voto do Ministro Alexandre de Moraes, ao qual aderiram os demais, que a interpretação conferida pela Corte Suprema à matéria constitucional, quanto à inteligência do art. 37, § 5º, da Constituição Federal, é a da prescritibilidade, como regra, da pretensão de ressarcimento ao erário.
4.  Segundo constou do item 2 da ementa do acórdão, somente seriam imprescritíveis 'as ações de ressarcimento ao erário fundadas na prática de ato de improbidade administrativa doloso tipificado na Lei de Improbidade Administrativa - Lei 8.429/1992' (grifo nosso) , conforme tese anteriormente definida.
5.  A conclusão afasta, em nosso sentir, a possibilidade de a Corte de Contas continuar a empregar, no exame de suas TCEs, a Súmula TCU 282, segundo a qual 'As ac¿o¿es de ressarcimento movidas pelo Estado contra os agentes causadores de danos ao era¿rio sa¿o [em quaisquer casos] imprescriti¿veis.', por veicular interpretação que não mais se coaduna com o entendimento do STF.
6.  Ao mesmo tempo, exige que o TCU se debruce a respeito do prazo e regime prescricionais aplicáveis à pretensão ressarcitória exercida em sede de processo de contas, na medida em que sobre isso não disse a decisão do STF, inclusive por refugir à matéria de direito que lhe fora submetida na oportunidade.
7.  Assim, não havendo, na Lei 8.443/1992 ou em qualquer outro diploma legal, disposição específica, incumbe à Corte de Contas apontar, em atenção ao postulado da segurança jurídica e à vista dos parâmetros legislativos existentes, o arcabouço normativo aplicável, de forma a orientar os trabalhos no âmbito do Tribunal e nortear seus jurisdicionados.
8.  Isso já foi feito no que tange especificamente à pretensão sancionatória, no Acórdão 1441/2016-TCU-Plenário (relator Ministro Benjamin Zymler; redator ministro Walton Alencar Rodrigues) , por ocasião da apreciação de incidente de uniformização de jurisprudência - ante a prevalência, àquele tempo, da tese da imprescritibilidade em qualquer hipótese da pretensão de ressarcimento ao erário. Ali se definiu a aplicação das regras gerais de prescrição, tratadas no Código Civil, aos processos de controle externo, inclusive quanto ao prazo decenal do art. 205 daquele diploma legal, aplicável quando inexistente prazo específico.
9.  Mesmo que reparação e penalidade tenham naturezas distintas, este membro do Ministério Público entende pela aplicação do mesmo regime e prazo decenal à pretensão de ressarcimento, no controle externo, pelas mesmas razões empregadas pelo Tribunal em relação à pretensão sancionatória, em deferência à jurisprudência da Corte de Contas e, também, como forma de assegurar a uniformidade dos critérios de contagem do prazo prescricional.
10.  Não se ignora a existência de alguma divergência quanto à aplicação, no âmbito do Direito Público, das normas gerais de prescrição do Código Civil, pela especial pertinência do diploma às relações jurídicas de Direito Privado. Porém, disposições do Código Civil têm, sim, teor de normas gerais de Direito, aplicáveis também ao Direito Público à falta de norma específica.
11.  Cumpre esclarecer que a aplicação do regramento do Código Civil à prescrição no âmbito do TCU se faz por incidência direta, na condição de regra geral, o que dispensa o suprimento de lacuna legal, por meio de analogia. Nesse sentido, cabe transcrever excerto da manifestação do Ministro Walton Alencar Rodrigues, assente no voto revisor aprovado pelo Plenário do TCU quando da prolação do Acórdão 1.441/2016:
'O silêncio da Lei 8.443/1992, acerca da prescrição da multa, não abre lacuna a ser colmatada por analogia, mas hipótese de incidência da regra geral de prescrição, contida na legislação civil codificada.
Haveria, portanto, quando menos, lei formal, dispondo sobre a prescrição do dever-poder sancionador do Tribunal. A expressa disposição legal impede o uso da analogia, porque o instituto somente tem lugar na hipótese de omissão da lei. Essa, aliás, a dicção do art. 4º da Lei de introdução às normas do direito brasileiro, que transcrevo:
'Art. 4º Quando a lei for omissa, o juiz decidirá o caso de acordo com a analogia, os costumes e os princípios gerais de direito.'
No caso em exame, não há lacuna a ser preenchida por analogia com o direito público ou civil, mas regra de incidência direta, assentada no art. 205 do Código Civil.
Por essas razões, afasto-me das conclusões trazidas pelo e. relator, no sentido de que o Tribunal haveria de subordinar seu poder-dever de impor sanções à prescrição quinquenal, por ser esse o prazo preponderante 'no microssistema do Direito Público'. 
Manifesto-me, pois, pela incidência da regra geral de prescrição assentada no Código Civil, aplicável a todos os casos em que a lei sobre ela não dispuser explicitamente.'
12.  A mesma linha de raciocínio ora defendida foi desenvolvida no parecer proferido pelo então Procurador-Geral do MP/TCU, Dr. Paulo Soares Bugarin, no âmbito do TC Processo 030.926/2015-7, conforme demonstra o trecho seguinte:
'12. Sobre o uso do Código Civil para extrair a norma jurídica aplicável à prescrição da pretensão punitiva afeta às relações de Direito Público, entendo que, sem embargo de reconhecer os contornos próprios de cada disciplina, não se pode delimitar de forma estanque as esferas entre Direito Civil e Direito Administrativo, Direito Público e Direito Privado. Nesse sentindo, para alguns doutrinadores, a crescente constitucionalização do Direito Civil (expoente do Direito Privado) e do Direito Administrativo (expoente do Direito Público) contribui para a dificuldade, em qualificadas dimensões, na contraposição pura e simples entre Direito Público e Privado. 
13. Com efeito, nem tudo que está dentro do Código Civil é propriamente, ou exclusivamente, matéria de Direito Civil. Não se pode olvidar que o CC/2002 também dispõe de matérias consideradas de cunho administrativo, tais como: conceituação de pessoa jurídica de direito público (arts. 40 e 41) ; responsabilidade civil de pessoa jurídica de direito público (art. 43) ; fundações (art. 62 e seguintes) ; bens públicos (art. 98 e seguintes) ; desapropriação (art. 1.275, V, considerada como causa de perda da propriedade imóvel) ; as restrições ao uso anormal da propriedade (art. 1.277 e seguintes) ; a passagem forçada (art. 1.285) ; a imposição de passagem de cabos e tubulações (art. 1.286) ; a regulação das águas e questão dos aquedutos (art. 1288 e seguintes) ; a limitação entre prédios (art. 1.297) e o direito de construir (art. 1299 e seguintes) .
14. Da mesma forma, diversos institutos do Direito Civil são corriqueiramente utilizados pelo Tribunal, inclusive em sua atuação sancionadora, a exemplo da solidariedade passiva (arts. 275 a 285 do CC/2002) e da desconstituição da personalidade jurídica de empresas (art. 50 do CC/2002) .
15. Desta forma, data vênia, não se mostra despropositado ou inadequado utilizar a disciplina do Código Civil para se estabelecer prazo prescricional aplicável ao TCU.'
 (peça 3, p. 3, do TC Processo 030.926/2015-7) 
13.  Tendo em vista a adoção do Código Civil como marco legal a nortear a tese ora defendida, cabe verificar qual seria o marco temporal a ser adotado pelo Tribunal como início da contagem do prazo prescricional para o exercício da pretensão de ressarcimento.
14.  O Código Civil, em seu art. 189, estabelece que 'violado o direito, nasce para o titular a pretensão, a qual se extingue, pela prescrição, nos prazos a que aludem os arts. 205 e 206'. Para a atividade de controle externo, o momento de violação do direito pode ser associado à data da ocorrência da irregularidade, ou seja, da prática de algum ilícito que acarrete dano aos cofres públicos. Esse seria, portanto, o marco inicial para o exercício da pretensão condenatória do TCU, pelo qual se dá a 'apuração dos fatos, identificação dos responsáveis e quantificação do dano', ex vi do disposto no art. 8º da Lei 8.443/1992.
15.  Há que se reconhecer, contudo, a suspensão do curso do prazo prescricional sempre que momentaneamente obstado o prosseguimento no exercício da pretensão por razão unicamente imputável ao responsável, a exemplo da submissão extemporânea de elementos adicionais. Uma vez obstada, temporariamente, a pretensão, não deve ter curso a prescrição, por necessária simetria, na medida em que a última constitui, justamente, o prazo legal de exercício da primeira.
16.  O referido entendimento é extraído do item 9.1.5 do Acórdão 1441/2016-TCU-Plenário:
'9.1. deixar assente que:
 (...) 
9.1.5. haverá a suspensão da prescrição toda vez que o responsável apresentar elementos adicionais de defesa, ou mesmo quando forem necessárias diligências causadas por conta de algum fato novo trazido pelos jurisdicionados, não suficientemente documentado nas manifestações processuais, sendo que a paralisação da contagem do prazo ocorrerá no período compreendido entre a juntada dos elementos adicionais de defesa ou da peça contendo o fato novo e a análise dos referidos elementos ou da resposta da diligência, nos termos do art. 160, §2º, do Regimento Interno;'
17.  Raciocínio semelhante se aplica às hipóteses em que o exercício da pretensão de ressarcimento restar intencionalmente obstaculizado em virtude de conduta fraudulenta dos responsáveis, dissimuladora da irregularidade ensejadora do dano ao erário, com fins a lhes assegurar a impunidade e a retenção de eventuais vantagens ilícitas. Nesses casos, admitir o curso da prescrição desde a ocorrência da irregularidade lhes permitiria beneficiarem-se da própria conduta fraudulenta, da própria torpeza, de forma incompatível com a boa-fé objetiva.
18.  Ainda que a lei seja omissa quanto a tal hipótese impeditiva da prescrição, ela decorre da própria lógica da prescrição e do ditame da boa-fé objetiva que, como princípio geral de direito, presta-se à colmatação de lacunas, nos termos do art. 4º da Lei de Introdução às Normas do Direito Brasileiro (LINDB) .
19.  Orientações semelhantes são identificadas na jurisprudência do STJ:
' (...) 5. Outro relevante e grave aspecto a ser destacado é a intenção deliberada do Sr. Hélio Viana Freitas em obstar a realização de sua citação, como atestado pelo meirinho, em 9.7.2009. Ao argumentar a existência de prescrição, quando se escondeu intencionalmente e só compareceu aos autos em virtude da realização de penhora on-line nas suas contas correntes, denota propósito de 'beneficiar-se com a própria torpeza'. Tal conduta não encontra amparo jurídico e não pode ser chancelada pelo Poder Judiciário. Precedentes: AgInt nos EDcl no AREsp 1.013.829/RJ, Rel. Min. Marco Aurélio Bellizze, Terceira Turma, DJe 14.8.2018; REsp 1.740.260/RS, Rel. Min. Ricardo Villas Bôas Cuevas, Terceira Turma, DJe 29.6.2018; AgRg no REsp 1.398.155/RN, Rel. Min. Benedito Gonçalves, Primeira Turma, DJe 28.9.2015; REsp 1.366.694/MG, Rel. Min. Mauro Campbell Marques, Segunda Turma, DJe 17.4.2013.'
 (...) 
 (REsp 1770249/RJ, Rel. Ministro HERMAN BENJAMIN, SEGUNDA TURMA, julgado em 8/11/2018, DJe 19/11/2018) 
'ADMINISTRATIVO. CONTRATO. INADIMPLÊNCIA. ANTECIPAÇÃO DO VENCIMENTO. PRAZO DE PRESCRIÇÃO. MANUTENÇÃO DO TERMO INICIAL.
1. Trata-se de ação monitória referente ao contrato de abertura de crédito para financiamento estudantil em que a origem afastou a prescrição reconhecida pelo juízo de primeiro grau.
2. Esta Corte pacificou seu entendimento no sentido de que, mesmo diante do vencimento antecipado da dívida, subsiste inalterado o termo inicial do prazo de prescrição - no caso, o dia do vencimento da última parcela, 10.2.2008. Precedentes.
3. Note-se, ainda, que a ninguém é admitido valer-se da própria torpeza. Ora, entender em favor da antecipação do prazo em questão beneficiaria o próprio devedor que criou o óbice para o recebimento do crédito.
4. Recurso especial não provido.'
 (REsp 1247168/RS, Rel. Ministro MAURO CAMPBELL MARQUES, SEGUNDA TURMA, julgado em 17/5/2011, DJe 30/5/2011) (grifos nossos) 
20.  A circunstância impeditiva da prescrição de que aqui se cogita guarda coerência, ainda, com a teoria da actio nata, em sua feição subjetiva, sob a qual não há se falar em inércia daquele a quem caberia exercer a ação sem que ele detenha condições de saber do próprio ato irregular. Segundo a teoria, é a partir da efetiva ciência da violação da ordem jurídica que exsurge a pretensão e, por corolário, a fluência do prazo para o seu regular exercício, haja vista que, repise-se, não se tem por razoável exigir do titular da pretensão o seu devido exercício antes mesmo de que tenha ciência sobre o fato irregular ou seus efeitos (no caso, o dano ao erário) . Nessa linha é o seguinte julgado do STJ:
'PROCESSUAL CIVIL E ADMINISTRATIVO. RECURSO ESPECIAL. APREENSÃO DE VEÍCULO REVERTIDA JUDICIALMENTE. DANOS EMERGENTES. PRESCRIÇÃO. TERMO INICIAL. PRINCÍPIO DA ACTIO NATA. (...) 
1. O curso do prazo prescricional do direito de reclamar inicia-se somente quando o titular do direito subjetivo violado passa a conhecer o fato e a extensão de suas consequências, conforme o princípio da actio nata. (...) .'
 (...) 
 (REsp 1257387/RS, Rel. Ministra ELIANA CALMON, SEGUNDA TURMA, julgado em 5/9/2013, DJe 17/9/2013) 
21.  Registre-se que a adoção da teoria da actio nata, em sua subjetiva acepção, é medida que, para além de juridicamente razoável - vez que permite à prescrição operar, de fato, como instrumental garantidor da ordem e segurança jurídicas, em vez de favorecer unicamente ao interesse privado do agente dissimulador - desvela-se imprescindível aos casos em que se apuram danos decorrentes de ilícitos de maior complexidade, que, pela própria natureza de que se revestem, não têm percepção prontamente evidenciadas e, portanto, são impassíveis de ciência imediata pelos órgãos de controle da gestão pública.
22.  Não estamos a olvidar que, ao se considerar como termo inicial da prescrição o momento em que o detentor da legítima pretensão obtém (ou poderia obter) a inequívoca ciência do ato irregular, poderá haver situações em que o início do prazo prescricional remanesça suspenso por prazo demasiadamente longo, o que poderia culminar em indesejável prejuízo ao devido processo legal. Para situações tais, caberia ao Tribunal avaliar, como já faz atual e rotineiramente, se o desproporcional lapso desde a prática da irregularidade ensejadora de dano tem o condão de prejudicar o contraditório e a ampla defesa, a exemplo do que preconiza o inciso II do art. 6º da Instrução Normativa TCU 71/2012.
23.  Ressalvamos, ainda, a hipótese em que, a despeito do decurso do prazo prescricional, verificam-se indicativos de ato doloso de improbidade administrativa tipificado na Lei 8.429/1992 como causa de dano ao erário, o que, em tese, revestiria a pretensão ressarcitória de imprescritibilidade. Ainda que não caiba ao TCU a capitulação formal da conduta sob tal categoria jurídica, não há impedimento a que o Tribunal prossiga no desempenho de sua atividade fiscalizatória, se assim justificarem a materialidade e a relevância do fato, valendo-se de sua expertise na apuração do dano de modo a, inclusive, subsidiar eventual atuação em juízo do Ministério Público comum, ou da própria pessoa jurídica de direito público lesada - conforme legitimidade que lhes atribui o art. 17 da Lei 8.429/1992 -, com fins à persecução do ressarcimento ao erário.
24.  Em vista dos parâmetros acima apontados, verifica-se a ocorrência da prescrição da pretensão ressarcitória no caso concreto. O termo inicial para a contagem do prazo prescricional é 30/4/2011 (prazo final para prestação de contas, conforme art. 6º, § 2º, da Portaria MDS 625/2010) e o ato que ordenou a citação dos responsáveis foi emitido em 16/8/2021 (peça 45) , mais de dez anos desde o advento das pretensões sancionatória e ressarcitória do TCU, portanto.
***
25.  Caso não venha a ser acolhida a contagem do prazo prescricional com fundamento na tese decenal anteriormente defendida, propomos, subsidiariamente, a aplicação, por analogia, da Lei 9.873/1999, a qual estabelece prazo quinquenal e regime específico de prescrição para o exercício de ação punitiva pela Administração Pública Federal direta e indireta e dá outras providências.
26.  Ainda que o controle externo não se confunda com o exercício sancionatório do poder de polícia - de cuja prescrição a lei trata -, nada impede a adoção da referida norma, com fins à integração normativa - se considerada a existência de lacuna legislativa - por ser a que apresenta, no âmbito específico do regime jurídico de Direito Público, maior aderência às especificidades do controle externo, no que tange à sua face persecutória e ao seu caráter não judicial.
27.  Em favor da aplicação da Lei 9.873/1999, não poderíamos deixar de mencionar as abalizadas contribuições do então Procurador-Geral do Ministério Público de Contas da União, Dr. Lucas Rocha Furtado, no TC Processo 001.753/2002-3, e da atual Procuradora-Geral, Dra Cristina Machado da Costa e Silva, no TC Processo 020.635/2004-9.
28.  Ressalta-se a completude do regime prescricional da Lei 9.873/1999, conforme apontado pela Procuradora-Geral do MP/TCU no mencionado parecer, dispondo a norma do marco inicial de contagem do prazo, na 'data da prática do ato [irregular]', e das respectivas causas interruptivas, enumeradas no seu artigo 2º:
'Art. 2o Interrompe-se a prescrição da ação punitiva:
I - pela notificação ou citação do indiciado ou acusado, inclusive por meio de edital;
II - por qualquer ato inequívoco, que importe apuração do fato;
III - pela decisão condenatória recorrível.
IV - por qualquer ato inequívoco que importe em manifestação expressa de tentativa de solução conciliatória no âmbito interno da administração pública federal.'
29.  À exceção do inciso IV do art. 2º da Lei 9.873/1999, nota-se que as causas interruptivas indicadas nos incisos I a III constituem eventos sucessivos. Após efetuadas as apurações iniciais, com marco interruptivo demarcado por 'qualquer ato inequívoco, que importe apuração do fato' (inciso II) , e estando presentes as condições de procedibilidade, forçosamente deverá ser promovida 'a notificação ou citação do indiciado ou acusado' (inciso I) , visto constituir tal ato de comunicação pressuposto de oportunização do contraditório e, assim, condição de validade de eventual condenação, à luz do devido processo legal. Suceder-lhes-á, igualmente, 'a decisão condenatória recorrível' (inciso III) , se for o caso.
30.  Assim, devem ser entendidas como causas sucessivas e não repetíveis de interrupção do prazo prescricional, à semelhança do que se observa no Direito Penal, onde, de igual modo, o legislador optou pelo estabelecimento de causas interruptivas sucessivas, a exemplo do recebimento da denúncia e da publicação da sentença ou acórdão condenatórios recorríveis (art. 117, I e IV, do Código Penal) .
31.  Na lição de Marcelo Madureira Prates, com a qual este membro do Ministério Público se alinha:
' (...) no que toca aos atos que interrompem a prescrição administrativa, acreditamos que os atos interruptivos previstos no art. 2º [incisos I a III] da Lei nº 9.873/99 constituem sucessão cronológica de atos não-repetíveis nem substituíveis, o que implica que cada ato aí previsto somente possa ocorrer uma única vez e em momento determinado, já que, praticado o ato posterior, extingue-se a possibilidade de praticar o ato logicamente anterior. Essa visão coaduna-se com aquela e, mais ainda, dela decorre, de que o processo administrativo punitivo há de ser visto como uma sucessão cronológica de quatro fases fundamentais, quais sejam:
 (1) investigativa, destinada à apuração dos fatos suspeitos, é dizer, à coleta de elementos indiciários sobre a materialidade do fato e a autoria;
 (2) contraditória, a qual se inicia com a citação do suposto infrator, visando a lhe garantir contraditório e ampla defesa;
 (3) decisória, referente à decisão inicial recorrível; e
 (4) recursal, em que há a decisão final no plano administrativo.'
 (p. 905) 
32.  Transpondo-se os eventos previstos nos incisos I a IV do art. 2º da Lei 9.873/1999 para o contexto do processo de contas, pode ser feito o seguinte cotejo:
	CAUSA INTERRUPTIVA PREVISTA NO ART. 2º DA LEI 9.873/1999
	PROVIDÊNCIA E CORRESPONDENTE MOMENTO DE CARACTERIZAÇÃO
	INSTÂNCIA RESPONSÁVEL
 (sem possibilidade de repetição do 'ato inequívoco' que já tenha sido praticado por outra instância) 

	II - por qualquer ato inequívoco, que importe apuração do fato;
	Data do ato administrativo praticado na fase investigativa ou do documento (relatório de fiscalização etc.) que caracterize o 'ato inequívoco', com a 'reunião de elementos mínimos de convicção para a caracterização de um ilícito (materialidade do fato e autoria) ', acompanhado da determinação de providências para averiguar a ocorrência do dano e a identificação dos responsáveis.
	· Órgão ou entidade responsável pelo repasse dos recursos
· Controle Interno
· TCU
· Outras instâncias de controle (autoridades policiais, Ministério Público, entre outras) 

	IV - por qualquer ato inequívoco que importe em manifestação expressa de tentativa de solução conciliatória no âmbito interno da administração pública federal.
	Primeira possibilidade: data em que o responsável manifesta sua intenção, na fase interna da TCE, de 'recolher o valor principal integral atualizado monetariamente, sem a incidência de juros moratórios, nos termos do art. 12, § 2º, da Lei 8.443, de 16 de julho de 1992' (caput do art. 13-A da Instrução Normativa TCU 71/2012) ou a data em que o responsável providencia tal recolhimento e, em seguida, apenas comunica tal providência à Administração (sujeito à complementação de valores) .
	· Órgão ou entidade responsável pelo repasse dos recursos

		Segunda possibilidade (desde que não implementada a primeira) : data em que o responsável manifesta, na fase externa da TCE, sua intenção de recolher o débito, ou recolhe o montante que entende devido e, em seguida, comunica tal providência ao TCU (sujeito à complementação de valores) .
	· TCU

	I - pela notificação ou citação do indiciado ou acusado, inclusive por meio de edital;
	Data da ciência da citação pelos responsáveis ou de publicação do edital no DOU.
	· TCU

	III - pela decisão condenatória recorrível.
	Data da prolação do acórdão condenatório (sujeito a recurso) .
	· TCU

33.  Quanto à hipótese do inciso I do art. 2º da Lei 9.873/1999, defendemos a sua caracterização, no âmbito do controle externo, apenas quando o responsável toma ciência da citação efetuada pelo TCU (ou quando é publicado o edital de citação no DOU) . Não se deve considerar, para tanto, as eventuais notificações anteriores encaminhadas ao responsável, mesmo que tenha havido sua respectiva ciência, por não constituírem atos essenciais e suficientes de comunicação.
34.  Conforme assentado na jurisprudência do TCU, somente a citação realizada pelo Tribunal cumpre o efetivo papel de abertura do contraditório e da ampla defesa, de modo que somente sua falha ou ausência têm o condão de invalidar eventual juízo condenatório:
'A ausência de notificação do responsável na fase interna do processo de tomada de contas especial não implica vício, porquanto a fase interna constitui procedimento inquisitório de coleta de provas, assemelhado ao inquérito policial, e a fase externa, que se inicia com a autuação do processo no TCU, é que garante o direito à ampla defesa e ao contraditório.'
 (Acórdão 653/2017-TCU-Segunda Câmara - relator: ministro Augusto Nardes) 
'Não há obrigatoriedade de oferecimento de contraditório na fase interna de tomada de contas especial, razão por que a ausência de notificação de responsável nessa fase não prejudica o andamento do processo no TCU. O direito à ampla defesa e ao contraditório deve ser garantido na fase externa.'
 (Acórdão 1514/2007-TCU-Segunda Câmara - relator: ministro Ubiratan Aguiar) 
35.  Advertimos, ainda, que, a despeito da impertinência da única causa suspensiva expressamente prevista na Lei 9.873/1999 (art. 3º, I) com as pretensões ressarcitória e sancionatória do controle externo, a opção pela aplicação do referido marco legislativo não impede que sejam admitidas outras hipóteses suspensivas, ou mesmo impeditivas, pelas razões já expostas anteriormente neste parecer.
***
36.  Por fim, consignamos que os dois caminhos aqui apresentados bem se prestam aos mesmos desideratos, quais sejam, evitar a perpetuação de situações individuais de incerteza jurídica e, indiretamente, garantir um contraditório minimamente tempestivo, essencial à ampla defesa, em termos substantivos - já que essa acaba, de algum modo, fragilizada diante de longo lapso temporal entre o seu exercício e os fatos de que trata -, sem significar obstáculo leonino à relevantíssima busca pelo ressarcimento do erário, dada a complexidade burocrática que envolve. Estão em linha, ainda, com a tese prevalecente no STF, da prescritibilidade da pretensão de ressarcimento ao erário como regra.
37.  Nesse sentido, servem de desfecho à presente discussão as ponderações do Ministro Benjamin Zymler, apresentadas na parte inicial do voto que fundamentou o Acórdão 1314/2013-TCU-Plenário:
'13. De ini¿cio, anoto que nenhuma das posic¿o¿es defendidas - prescric¿a¿o quinquenal por analogia a diversas normas de Direito Pu¿blico e prescric¿a¿o decenal com base no Co¿digo Civil - refoge aos padro¿es da razoabilidade. A questa¿o e¿ controversa, mormente pela falta de disposic¿a¿o legal especi¿fica a regular o instituto da prescric¿a¿o nos processos de controle externo.'
38.  Conforme comentado anteriormente, o STF rejeitou os embargos de declaração opostos pela AGU, no RE 636.886. Assim, aspectos relevantes atinentes à matéria - tais quais o prazo prescricional aplicável, assim como o respectivo termo inicial, além dos marcos interruptivos e suspensivos - não foram objeto de exame em sede dos referidos embargos.
39.  É oportuno mencionar que, na sessão plenária de 25/8/2021, a presidente da Corte de Contas da União, Ministra Ana Arraes, comunicou sobre a previsão de ser realizada, em 15/9/2021, sessão extraordinária do Plenário para deliberar sobre a prescrição da pretensão ressarcitória, tendo em vista as decisões proferidas pelo STF no RE 636.886. Em informação divulgada por meio do Info-Segepres nº 2, de 14/9/2021, noticiou-se o adiamento da referida sessão extraordinária, e, na sessão plenária realizada em 1/12/2021, por deliberação do Colegiado, a apreciação do processo em que se discute o tema foi adiada para a sessão do Plenário de 9/3/2022, ocasião na qual foi proferido o Acórdão 459/2022-TCU-Plenário, contendo, em seu subitem 9.8, ordem para que a Secretaria-Geral de Controle Externo (Segecex) forme grupo técnico de trabalho para apresentar ao Plenário do TCU 'projeto de normativo que discipline, de forma completa e detalhada, o tema da prescrição da pretensão ressarcitória e da prescrição da pretensão punitiva, tendo por base jurisprudência predominante do STF, adequando-a às especificidades das diversas formas de atuação da Corte de Contas'.
40.  Nesse sentido, este membro do Ministério Público de Contas da União considera prudente que se aguarde a definição plenária sobre o tema. Evita-se, assim, que decisões diversas e/ou contraditórias sobre essa temática venham a ser prolatadas pela Corte de Contas.
***
41.  Diante do exposto, este representante do Ministério Público de Contas da União, em discordância com a proposta formulada pela unidade técnica (peças 53-54) , manifesta-se pela adoção das seguintes providências:
i) o sobrestamento do julgamento desta TCE, nos termos do art. 47 da Resolução TCU 259/2014, diante da pendência da definição plenária do Tribunal de Contas da União a respeito da prescrição da pretensão ressarcitória; e
ii) após o cumprimento da providência expressa no subitem 9.8 do Acórdão 459/2022-TCU-Plenário, e fixado o entendimento do Plenário da Corte de Contas da União sobre a questão de direito relacionada à prescrição da pretensão de ressarcimento ao erário, a retomada do julgamento desta TCE.
42.  Caso o relator não acolha a proposta supra, este membro do Parquet sugere julgar irregulares as contas do município de Nova Ibiá/BA e do Sr. José Murilo Nunes de Souza, porém, deixando de condená-los à reparação do dano e ao pagamento de multa a ele proporcional, eis que ocorrida a prescrição das pretensões indenizatória e punitiva."
É o relatório.

não há.

Procurador Rodrigo Medeiros de Lima.

TOMADA DE CONTAS ESPECIAL. FUNDO NACIONAL DE ASSISTÊNCIA SOCIAL (FNAS). TRANSFERÊNCIA FUNDO A FUNDO. EXERCÍCIO DE 2010. EXECUÇÃO DOS SERVIÇOS DE PROTEÇÃO SOCIAL BÁSICA E PROTEÇÃO SOCIAL ESPECIAL. RACIONALIDADE ADMINISTRATIVA E ECONOMIA PROCESSUAL. ARQUIVAMENTO SEM CANCELAMENTO DO DÉBITO. COMUNICAÇÕES.

TOMADA DE CONTAS ESPECIAL (TCE)

Secretaria de Controle Externo de Tomada de Contas Especial (SecexTCE).

Trata-se de tomada de contas especial instaurada pela Secretaria Especial do Desenvolvimento Social do Ministério da Cidadania em desfavor do Sr. José Murilo Nunes de Souza, ex-prefeito do município de Nova Ibiá/BA (gestão 2009-2012) , em razão da não comprovação da regular aplicação de parte dos recursos repassados pela União por meio do Fundo Nacional de Assistência Social (FNAS) , para execução dos programas Proteção Social Básica e Proteção Social Especial no exercício de 2010 (PSB/PSE-2010) , na modalidade fundo a fundo.
Foram repassados ao município R$ 125.724,70 ao longo do exercício de 2010[footnoteRef:2]. [2:  Peças 2 e 8.] 
A Controladoria Geral da União (CGU) , em fiscalização realizada no município no período de 17/10/2011 a 21/10/2011, noticiou a ocorrência de irregularidades na aplicação dos recursos repassados em 2010, concernentes à realização de despesas com pessoal efetivo, o que era vedado pela legislação aplicável à época, e pagamento de empréstimo consignado de servidor (item 3.2.1.1 do relatório de fiscalização 35004, de 3/10/2011) [footnoteRef:3]. O órgão de controle interno não acatou a manifestação do ex-gestor. [3:  Peça 4, p. 7.] 
A então Secretaria Nacional de Assistência Social analisou as prestações de contas disponibilizadas no sistema SuasWeb, embasando-se, entre outros elementos, nas informações da CGU[footnoteRef:4], e notificou o responsável sobre as irregularidades em questão. O Sr. José Murilo Nunes de Souza não se manifestou quanto às notificações encaminhadas pelo repassador[footnoteRef:5]. [4:  Peça 8.]  [5:  Relatório de TCE 354/2019 (peça 25) .] 
Desse modo, foi instaurada tomada de contas especial, pelas seguintes razões[footnoteRef:6]: [6:  Matriz de responsabilização (peça 24) .] 
"Realização de despesas em itens não permitidos ou incompatíveis com o objeto do PSB/PSE-2010. Despesas Inelegíveis, conforme item 3.2.1.1 do Relatório de Fiscalização CGU."
O tomador de contas[footnoteRef:7] concluiu que o prejuízo importaria no valor original de R$ 45.783,61, imputando a responsabilidade ao Sr. José Murilo Nunes de Souza. O órgão de controle interno pôs-se de acordo com as referidas conclusões[footnoteRef:8]. [7:  Relatório de TCE 354/2019 (peça 25) .]  [8:  Peça 27-29.] 
A SecexTCE, após diligenciar ao Banco do Brasil, com vistas à obtenção de extratos que amparassem as conclusões da CGU, procedeu à análise da documentação acostada aos autos, concluindo que deveria ser atribuída ao município de Nova Ibiá/BA a responsabilidade pelas irregularidades descritas nas alíneas "a", "b" e "c" da nota técnica 79/2015-CPCRFF/CGPC/DEFNAS[footnoteRef:9], concernentes ao pagamento indevido de despesas com pessoal efetivo, servidores identificados pelas siglas NMSC (R$ 13.453,12) , ECS (R$ 13.487,20) e RCS (R$ 12.351,11) , no valor total de R$ 39.291,43. [9:  Peça 15.] 
Quanto ao ex-prefeito, atribuiu-lhe a responsabilidade pelo débito referente ao pagamento de empréstimo consignado do servidor identificado pela sigla NMSC, no valor de R$ 6.492,60, apontado na alínea "d" do referido documento.
Desse modo, a secretaria realizou as citações do município e do Sr. José Murilo Nunes de Souza. Devidamente notificados, os responsáveis se mantiveram silentes.
Diante dos fatos apontados, a unidade instrutiva propôs que as contas do município de Nova Ibiá/BA e do Sr. José Murilo Nunes de Souza fossem julgadas irregulares, condenando-os ao pagamento dos respectivos débitos, sem, contudo, a cominação da multa prevista no art. 57 da Lei 8.443/1992, tendo em vista a ocorrência da prescrição da pretensão punitiva, "uma vez que a irregularidade sancionada ocorreu em 20/12/2010, e o ato de ordenação da citação ocorreu em 16/8/2021"[footnoteRef:10]. [10:  Peças 53-54.] 
O Ministério Público junto a este Tribunal manifestou-se pelo sobrestamento desta TCE, diante da pendência de definição desta Corte a respeito da prescrição da pretensão ressarcitória do Tribunal e, alternativamente, pelo julgamento pela irregularidade das contas dos responsáveis, deixando, porém, de condená-los à reparação do dano e ao pagamento de multa, considerando a ocorrência da prescrição das pretensões indenizatória e punitiva[footnoteRef:11]. [11:  Peça 55.] 
II
Inicialmente, cabe abordar a questão de prescrição das pretensões punitiva e de ressarcimento, suscitadas pelo Ministério Público de Contas.
Destaco que, recentemente, em atendimento ao item 9.8 do Acórdão 459/2022-TCU-Plenário (redator ministro Walton Alencar Rodrigues) , a questão foi remetida a grupo de trabalho para elaborar projeto específico de disciplinamento do instituto da prescrição da pretensão ressarcitória e da prescrição da pretensão punitiva no âmbito do controle externo.
Desse modo, até que se decida a respeito da prescrição da pretensão ressarcitória, deve ser mantida a jurisprudência atual, sedimentada na Súmula 282, conforme esta Corte já se pronunciou repetidas vezes[footnoteRef:12]. [12:  Vide, por exemplo, os Acórdão 2018/2020-TCU-Plenário, 5236/2020-1ª Câmara, 5690/2020-2ª Câmara, 6707/2020-2ª Câmara, 6171/2020-2ª Câmara, 6084/2020-1ª Câmara, 5681/2020-2ª Câmara, 6846/2020-2ª Câmara, 6676/2020-2ª Câmara, 6473/2020-1ª Câmara, 6466/2020-1ª Câmara, 6465/2020-1ª Câmara, entre outros.] 
Da mesma forma, quanto à prescrição da pretensão punitiva, mantém-se o entendimento firmado no Acórdão 1441/2016-TCU-Plenário, com a aplicação do disposto no art. 205 do Código Civil.
Dito isso, ressalto que, também em decorrência do mesmo relatório de fiscalização 35004, de 3/10/2011, da CGU, foi instaurada outra tomada de contas especial contra o ex-prefeito, abordando as mesmas irregularidades tratadas nos presentes autos, porém, envolvendo a aplicação dos recursos do PSB/PSE relativos ao exercício de 2011 no município de Nova Ibiá/BA, a qual foi protocolada no Tribunal sob TC Processo 014.653/2021-4.
Naqueles autos, a SecexTCE considerou que o pagamento de despesas com pessoal efetivo e consignação de empréstimo a servidor de despesas, no valor histórico de R$ 14.938,62, deveria ser atribuído ao município, já que as despesas irregulares teriam sido realizadas em benefício do ente federado.
Entretanto, ponderou que:
" (...) 22. Não há outros processos abertos no âmbito do TCU, que tenham como responsável o referido município. Mas se verificou que o TC Processo 000.650/2020-0 trata de TCE instaurada em desfavor de José Murilo Nunes de Souza, na condição de ex-gestor do Município de Nova Ibiá-BA, e apresenta situação similar à tratada nestes autos. O processo se encontra em fase de diligência, não havendo ainda proposta de citação, constando como responsável, por enquanto, apenas o ex-prefeito.
23. Ocorre que o débito apurado no TC Processo 000.650/2020-0 (sem juros) , em 1º/1/2017, era de R$ 72.248,07. Somado ao valor atualizado desta TCE, em 1º/1/2017 (R$ 21.873,83) , ainda é inferior ao valor mínimo de R$ 100.000,00." (destaquei) 
Desse modo, a SecexTCE propôs o arquivamento da referida TCE, sem julgamento de mérito, mas sem cancelamento do débito. O MP/TCU se manifestou de acordo com o referido encaminhamento.
O referido TC Processo 014.653/2021-4 foi apreciado mediante o Acórdão 10767/2021-TCU-Primeira Câmara, relatado pelo ministro Walton Alencar, no qual o Tribunal decidiu determinar o arquivamento do processo, "sem cancelamento do débito, a cujo pagamento continuará obrigado o Município de Nova Ibiá/BA, para que lhe possa ser dada quitação, de acordo com os pareceres emitidos nos autos".
Diante disso, mostra-se pertinente que o presente processo tenha o mesmo deslinde do TC Processo 014.653/2021-4, tendo em vista que tratam de irregularidades na aplicação de recursos do PSB/PSE que guardam similaridade, diferenciando-se apenas quanto ao exercício de ocorrência.
Assim, deve haver a exclusão do ex-prefeito da relação processual, com o arquivamento da TCE, com base na racionalidade administrativa e na economia processual, sem o cancelamento do débito, a cujo pagamento continuará obrigado o município de Nova Ibiá/BA, para que lhe possa ser dada quitação.
Diante do exposto, voto pela aprovação do acórdão que ora submeto à apreciação deste Colegiado.
TCU, Sala das Sessões, em 13 de setembro de 2022.
Weder de Oliveira 
Relator